【裁判字號】    99,再,28
【裁判日期】    990611
【裁判案由】    營利事業所得稅
【裁判全文】
高雄高等行政法院判決
                                        99年度再字第28號
再審原告    燦坤實業股份有限公司
代  表  人  甲○
訴訟代理人  乙○○  ○○○
            丁○○  ○○○
再審被告    財政部臺灣省南區國稅局
代  表  人  丙○○
上列當事人間營利事業所得稅事件，再審原告對於本院98年11月
30日98年度再字第54號判決不服，提起再審之訴，本院判決如下
：
    主  文
再審之訴駁回。
再審訴訟費用由再審原告負擔。
    事實及理由
一、事實概要：
    緣再審原告民國85年度營利事業所得稅結算申報，原列報出
    售資產增益新臺幣（下同）692,413元，全年所得額120,260
    ,256元。再審被告初查以再審原告於85年3月5日，將投資香
    港優柏工業有限公司（下稱優柏公司）、福馳發展有限公司
    （下稱福馳公司）及僑民投資有限公司（下稱僑民公司）等
    3家公司之股權（持股比例分別為99.976%、85.05%及99.96%
    ），轉讓予英屬維京群島中國全球發展有限公司（下稱中國
    全球公司），該轉讓股權利益核屬財產交易所得，且上述3
    家公司投資廈門燦坤實業股份有限公司（下稱廈門燦坤公司
    ，持股比例分別為29.2%、29.2%及14.6%）之間接控股股權
    亦一併隨之移轉，乃依簽證會計師說明之股權移轉日各該公
    司之股權淨值（優柏公司股權淨值為港幣29,730,795元、福
    馳公司股權淨值為港幣29,649,572元、僑民公司股權淨值為
    港幣14,816,341元，廈門燦坤公司股權淨值為人民幣419,67
    0,842元），作為股權移轉價格，減除投資成本，核定財產
    交易所得809,402,230元，出售資產增益810,094,643元，全
    年所得額929,662,486元。再審原告不服，申經復查結果，
    出售資產增益追減193,000,489元，其餘未獲變更。再審原
    告仍不服，循序提起行政訴訟，經本院90年度訴字第492號
    判決將訴願決定及原處分（復查決定含原核定處分）均撤銷
    ；再審被告提起上訴，經最高行政法院92年度判字第1099號
    判決，將原判決廢棄，發回本院更為審理；經本院92年度訴
    更字第59號判決將訴願決定及原處分（復查決定）均撤銷。
    嗣再審被告重核復查決定結果，仍維持原復查決定出售資產
    增益617,094,154元。再審原告不服，循序提起行政訴訟，
    經本院94年度訴字第1047號判決駁回再審原告之訴，再審原
    告提起上訴，遭最高行政法院96年度判字第1369號判決駁回
    其上訴確定。再審原告認上開最高行政法院確定判決有行政
    訴訟法第273條第1項第13款及第14款之再審事由，向最高行
    政法院提起再審之訴，經最高行政法院以該2款再審事由專
    屬本院管轄，裁定移送本院審理，嗣經本院98年11月30日98
    年度再字第54號判決（下稱原再審判決）駁回再審之訴。再
    審原告提起上訴，亦遭最高行政法院99年3月18日99年度裁
    字第660號裁定駁回其上訴確定。再審原告認原再審判決有
    行政訴訟法第273條第1項第13款及第14款之再審事由而提起
    本件再審之訴。
二、再審原告起訴意旨略謂：
（一）原再審判決有行政訴訟法第273條第1項第13款再審事由：
   1、依財務會計準則公報第5號（下稱系爭公報），再審原告
      投資形式之變更，變更前及變更後之實質控股權均為68.
      6%，並無財產交易發生，不會有財產交易所得之產生。
   2、再審被告稱依系爭公報號計算所得稅法第9條之財產交易
      所得，財務所得與課稅所得係兩個不同之損益概念，在無
      任何法律規定或授權之情況，遽為稅基之計算。
   3、原再審判決選擇性就系爭公報財產交易所得之計算，並未
      依系爭公報第14段、第34段將未實現利益予以消除。
   4、依系爭公報第19段、第30段、第37段、第47段、第52段之
      實證交易計算，再審原告有財產交易損失379,408,993元
      （此金額尚未加減依查核準則第30條規定82至85年度之投
      資收益應轉列已實現收入317,721,003元，及82至85年度
      之股權淨值攤銷應轉列已實現損失15,963,415元，依稅法
      調整後計算營所稅申報書第48欄出售資產損失應為77,651
      ,405元)，並無財產交易所得616,401,741元，而係財產交
      易損失379,408,993元。
   5、以上證物，均於前訴訟程序時業已存在，雖在原再審之訴
      提出，惟未經調查、判斷，如經斟酌，有利再審原告。
   6、原再審判決卻稱：「然查，再審原告上開主張均屬法律見
      解之爭議」，但事實上再審原告於原再審程序中已具狀詳
      細陳明有行政訴訟法第273條第1項第13款之再審事由。
（二）再審原告依行政訴訟法第273條第1項第14款規定，於原再
      審程序中已提出「足以影響原判決未經斟酌之重要證物」
      如下：
   1、財政部67年7月29日台財稅字第35047號函釋意旨略以：「
      貴公司不服‧‧‧年度營利事業所得稅，提起行政救濟一
      案，因行政法院對於本案之再審判決，其理由欄內指明由
      被告機關依法重為詳實之查核，該被告機關自應依照判決
      意旨重新查核。至於判決主文『原處分撤銷』一語，係指
      撤銷原處分機關所為之處分，復查決定既被撤銷，則原處
      分機關依照行政法院判決意旨所重為之查核，應屬另一復
      查程序。貴公司仍有不服，毋庸再經復查程序，可逕行依
      法提起訴願。」之規定，係屬另一復查程序。鈞院92年度
      訴更字第59號確定判決，已認定再審被告未依所得稅法第
      43條之1規定報請財政部核准而撤銷原處分，則原課稅處
      分已遭撤銷確定。
   2、依司法院釋字第368號解釋意旨，本件並非「事實尚欠明
      瞭，應由被告機關調查事證另為處分」之判決，而是「適
      用法律之見解有違誤」，為再審被告敗訴之判決，不得重
      為復查決定，更不得主張重核復查決定與撤銷前復查決定
      採相同之見解。原復查決定與重核復查決定乃根據不同之
      課稅處分而為2個不同復查決定。財政部依再審被告94年1
      月11日南區國稅法一字第0940091202號函以94年2月4日台
      財稅字第09404512380號函核准依所得稅法第43條之1規定
      調整再審原告85年度營利事業所得稅，嗣再審被告於94年
      3月17日據以作成重核復查決定，均已逾核課期間。
   3、最高行政法院98年度判字第1041號判決所論述之理由：「
      而本件高雄高等行政法院92年度訴更字第59號判決僅是撤
      銷再審被告之復查決定，至原核定處分則未經撤銷，故雖
      再審被告至94年3月17日始為重核復查決定，依上開所述
      ，亦不因此而發生本件之核課處分已逾越核課期間情事。
      」違背鈞院92年度訴更字第59號之判決理由。鈞院92年度
      訴更字第59號判決，既以原課稅處分違反所得稅法第43條
      之1之規定，無法在法定核課期間內完成本件稅捐之核課
      ，而予撤銷，即具有法律之既判力，重核課稅處分、重核
      復查決定即應受判決之拘束，不得為相反之主張。又截至
      93年12月8日92年度訴更字第59號判決之判決日，原課稅
      處分仍未報經財政部核准，未完成本件核課，為未確定課
      稅處分。且本件重核課稅處分，雖經財政部核准，但再審
      被告未依稅捐稽徵法第21條第1項第1款、第22條第1款完
      成核課，即重核製作課稅處分書，製發稅單送達再審原告
      ，有違稅捐稽徵法第21條第1項第1款、第22條第1款，應
      於核課期間完成核課稅捐之規定。故本件原課稅處分並未
      經財政部核准，對再審原告無拘束法律效力。
   4、依司法院釋字第368號解釋，行政法院所為撤銷原決定及
      原處分之判決，係指摘機關適用法律之見解有違誤時，該
      管機關即應受行政法院判決之拘束。本件經本院92年度訴
      更字第59號判決撤銷訴願決定、復查決定及原核定處分確
      定在案，再審被告即應受該判決之拘束，再審被告不得主
      張原核定處分有延續效力，再審被告重核復查決定已逾法
      定核課期間，原確定判決竟稱原核定處分未經撤銷，悖於
      本院92年度訴更字第59號判決與上開司法院解釋意旨，亦
      與本院92年度訴更字第59號判決意旨相互矛盾云云，為其
      論據。經查：
    (1)再審被告主張再審原告有非常規交易財產交易所得，卻於
      原核課處分製作時（87年12月16日），未依所得稅法第43
      條之1報經財政部核准。
    (2)鈞院92年度訴更字第59號判決，將訴願決定及原處分以原
      處分違法未依所得稅法第43條之1報經財政部核准，遽以
      調整非常規交易所得予以撤銷。
    (3)鈞院92年度訴更字第59號判決撤銷訴願決定及原處分，再
      審被告未於法定期間內上訴，終局判決確定，自不能再為
      重核復查決定。
    (4)原核課處分未報經財政部核准即為非常規交易所得之調整
      ，為違法行政處分，縱可補正程序，申請財政部核准，應
      於第1次訴願決定89年12月20日前補正（行政程序法第114
      條第1項第5款及第2項)。
    (5)再審被告遲至於94年1月11日向財政部申請所得稅法第43
      條之1之補正，財政部於94年2月4日核准，均逾越核課期
      間91年5月30日及89年12月20日之程序補正期間。
    (6)再審被告於94年3月17日為重核復查決定，逾越核課期間
      91年5月30日及瑕疵補正期間89年12月20日。
    (7)以上足以影響判決之重要證物，未經斟酌。原再審判決卻
      稱：「查再審原告上開主張均屬重述原再審判決已論斷而
      不採之理由所為法律見解之爭議，核與行政訴訟法第273
      條第1項第14款之證物無涉」，原再審判決漏未斟酌重要
      證物，顯有行政訴訟法第273條第1項第14款之再審事由。
   5、又最高行政法院98年度判字第1061號判決：「經查再審被
      告96年8月17日財北國稅法一字第0960244811號函係訴訟
      程序中之補充答辯，並非再為重核之復查決定，自無逾核
      課期間問題。」足見重核復查決定，應受核課期間之規範
      ，即重核復查決定日94年3月17日，已逾91年5月30日核課
      期間截止日，本件瑕疵補正日為94年2月4日，已逾行政程
      序法第114條第1項第5款及第2項之89年12月20日補正截止
      日及91年5月30日核課期間截止日。
   6、鍾瑞芬所著「稅制改革從終結萬年稅單做起」（載於司法
      與租稅人權刊物，中國人權協會編印，第58至63頁)記載
      ：「違法行政處分經撤銷後，溯及既往失其效力」，細繹
      如下：「按所謂行政處分撤銷，係就業已有效成立的行政
      處分，因其具有撤銷的原因，由正當權限機關或有權撤銷
      機關依聲請或依職權，另以行政行為予以撤銷，使其不發
      生效力，或消滅已發生的效力，而回復未為處分前的狀態
      。因此行政處分撤銷之效果，在使該處分自始失其效力。
      故行政程序法第118條規定：『違法行政處分經撤銷後，
      溯及既往失其效力。』已經清楚規範違法行政處分撤銷的
      法律效果係自始失效。」
   7、此外另有下列足以影響原再審判決之重要證物（下列重要
      證物若經斟酌，則系爭買賣交易不成立）：
    (1)再審原告與中國全球公司間之買賣契約，只有一方當事人
      。
    (2)契約標的長期股權出售日帳面價值依系爭公報號計算有1,
      310,861,741元，買賣價金只有415,854元，違背經驗法則
     。
    (3)中國全球公司未支付任何價金給再審原告，違背經驗法則
      。
    (4)兩當事人間是配合「在大陸地區從事投資或技術合作許可
      辦理」作名義變更，並無買賣交易（本件再審原告申請經
      濟部投審會修正「投資計畫」，准予改由BVI公司間接投
      資廈門燦坤公司，非「買賣」，有投審會85年6月10日經
      投審(85)二字第85009425號函為證。
    (5)中國全球公司資本額只有美金1,000元，購買系爭標的，
      違背經驗法則。
    (6)類似案件臺北高等行政法院98年度訴字第918號判決對友
      訊科技股份有限公司之判決則認股權移轉「應非實際買賣
      行為」，僅係組織架構調整，可參照等情，並聲明求為判
      決廢棄原再審判決、訴願決定及原處分均撤銷。
三、再審被告則以：
    本件再審原告所持理由，業經最高行政法院96年度判字第13
    69號、98年度判字第1041號、99年度裁字第284號、第660號
    裁定，分別判決及裁定駁回確定在案，本件再審原告之訴顯
    無行政訴訟法第273條第1項所規定之再審事由，無再為答辯
    之必要等語，並聲明求為判決再審原告之訴駁回。
四、按「再審之訴顯無再審理由者，得不經言詞辯論，以判決駁
    回之。」行政訴訟法第278條第2項定有明文。經查，本件如
    事實概要欄所載事實，業經本院依職權調取最高行政法院99
    年度裁字第660號、98年度裁字第2127號及本院98年度再字
    第54號卷宗，及本院90年度訴字第492號、92年度訴更字第5
    9號、94年度訴字第1047號、最高行政法院92年度判字第109
    9號、96年度判字第1369號判決（網路版）核閱屬實，應堪
    認定。兩造之爭點厥為原再審判決有無行政訴訟法第273條
    第1項第13款及第14款之再審事由。
    分述如下：
（一）關於行政訴訟法第273條第1項第13款部分：
      按「有左列各款情形之一者，得以再審之訴對於確定終局
      判決聲明不服。但當事人已依上訴主張其事由或知其事由
      而不為主張者，不在此限：．．．十三、當事人發見未經
      斟酌之證物或得使用該證物者。但以如經斟酌可受較有利
      益之裁判者為限。」為行政訴訟法第273條第1項第13款所
      明定。所謂「當事人發現未經斟酌之證物或得使用該證物
      」，係指該證物在前訴訟程序時業已存在，而為當事人所
      不知或不能使用，今始知悉或得予利用者而言，且以如經
      斟酌可受較有利益之裁判者為限，始得據以提起再審之訴
      。惟查再審原告據以指摘原再審判決有行政訴訟法第273
      條第1項第13款之再審事由，無非執系爭公報第14段、第1
      9段、第30段、第34段、第37段、第47段及第52段等規定
      ，主張再審原告系爭投資形式雖有變更，但變更前及變更
      後之實質控股權均為68.6%，並無財產交易發生，不會有
      財產交易所得之產生；且再審被告不得以財務所得與課稅
      所得係兩個不同之損益概念，在無任何法律規定或授權之
      情況，遽為稅基之計算；又原再審判決選擇性就系爭公報
      財產交易所得之計算，並未依系爭公報第14段、第34段規
      定將未實現利益予以消除；另依系爭公報第19段、第30段
      、第37段、第47段、第52段之實證交易計算，再審原告有
      財產交易損失379,408,993元，並無財產交易所得616,401
      ,741元，而係財產交易損失379,408,993元等語為其論據
      。然查，再審原告上開主張均屬法律見解之爭議，核均非
      行政訴訟法第273條第1項第13款所謂在前訴訟程序時業已
      存在之證物，而為當事人所不知或不能使用，今始知悉或
      得予利用者而言，即與行政訴訟法第273條第1項第13款之
      再審事由不符，不得據以提起再審之訴。
（二）關於行政訴訟法第273條第1項第14款部分：
      按「有左列各款情形之一者，得以再審之訴對於確定終局
      判決聲明不服。但當事人已依上訴主張其事由或知其事由
      而不為主張者，不在此限：．．．十四、原判決就足以影
      響於判決之重要證物漏未斟酌者。」為行政訴訟法第273
      條第1項第14款所規定。所謂「原判決就足以影響於判決
      之重要證物漏未斟酌」，係指足以影響判決基礎之重要證
      物，雖在前訴訟程序業已提出，然未經確定判決加以斟酌
      ，或者忽視當事人聲明之證據而不予調查，或者就依聲請
      或依職權調查之證據未為判斷，均不失為漏未斟酌，且以
      該證物足以動搖原判決基礎者為限。再審原告雖以前揭情
      詞主張原再審判決有行政訴訟法第273條第1項第14款之再
      審事由，然查：(1)就再審原告主張依司法院釋字第368號
      解釋，行政法院所為撤銷原決定及原處分之判決，係指摘
      機關適用法律之見解有違誤時，該管機關即應受行政法院
      判決之拘束。本件經本院92年度訴更字第59號判決撤銷訴
      願決定、復查決定及原核定處分確定在案，再審被告即應
      受該判決之拘束，再審被告不得主張原核定處分有延續效
      力，再審被告重核復查決定已逾法定核課期間，原再審判
      決竟稱原核定處分未經撤銷，悖於本院92年度訴更字第59
      號判決與上開司法院解釋意旨，亦與本院92年度訴更字第
      59號判決意旨相互矛盾部分，原再審判決已詳述再審原告
      該部分之主張，均屬重述原確定判決已論斷而不採之理由
      所為法律見解之爭議，核與行政訴訟法第273條第1項第14
      款之證物無涉，且再審原告上開主張均已於原確定判決訴
      訟程序中提出，並經斟酌在案，無未加以斟酌可言，核與
      行政訴訟法第273條第1項第14款之再審要件不符，是原再
      審判決就再審原告此部分主張，並無未經斟酌之情形。(2)
      次按再審原告主張再審被告辯稱其有非常規交易財產交易
      所得，卻於原核課處分製作時（87年12月16日），未依所
      得稅法第43條之1報經財政部核准，該違法行政處分，縱
      可補正程序，申請財政部核准，應於第1次訴願決定89年1
      2月20日前補正；又再審被告遲至94年1月11日始向財政部
      申請所得稅法第43條之1之補正，財政部於94年2月4日核
      准，均逾越核課期間91年5月30日及89年12月20日之程序
      補正期間；另再審被告於94年3月17日為重核復查決定，
      亦逾越核課期間91年5月30日及瑕疵補正期間89年12月20
      日，故本院92年度訴更字第59號判決，既將訴願決定及原
      處分以原處分違法未依所得稅法第43條之1報經財政部核
      准，遽以調整非常規交易所得予以撤銷，該判決撤銷訴願
      決定及原處分，再審被告未於法定期間內上訴，終局判決
      確定，自不能再為重核復查決定等語，無非係主張再審被
      告原核課處分及重核復查決定均屬違法之行政處分，然查
      ，原再審判決業已就再審原告此部分主張論述如前，自無
      未加以斟酌之情事。(3)又最高行政法院98年度判字第1061
      號判決意旨，及鍾瑞芬所著「稅制改革從終結萬年稅單做
      起」一文，分別係屬最高行政法院其他之個案判決及學者
      之見解，且再審原告並未於前訴訟程序中提出，均難謂係
      在前訴訟程序業已提出，而未經原再審判決加以斟酌之重
      要證物。(4)至於再審原告主張其與中國全球公司間之買賣
      契約，只有一方當事人；該契約標的長期股權出售日帳面
      價值依系爭公報號計算有1,310,861,741元，買賣價金只
      有415,854元，且中國全球公司未支付任何價金給再審原
      告，又中國全球公司資本額只有美金1,000元，購買系爭
      標的，均有違背經驗法則；依據經濟部投資審議委員會(8
      5)二字第85009425號函可證，系爭契約並非買賣；類似案
      件臺北高等行政法院98年度訴字第918號判決亦認定訴外
      人友訊科技股份有限公司之認股權移轉「應非實際買賣行
      為」，僅係組織架構調整等語，無非係就再審原告與中國
      全球公司間買賣契約之當事人、買賣價金及該契約之性質
      ，陳述其法律上之見解，且再審原告就此並未於前訴訟程
      序中提出，均難謂係在前訴訟程序業已提出，而未經原再
      審判決加以斟酌之重要證物，核與行政訴訟法第273條第1
      項第14款之再審要件不符，均非可取。
五、綜上所述，再審原告主張原再審判決有行政訴訟法第273條
    第1項第13款及第14款之再審事由而提起本件再審之訴，依
    其起訴主張之事實，顯難認有再審理由，爰不經言詞辯論，
    逕以判決駁回。
六、據上論結，本件再審原告之訴為顯無理由，依行政訴訟法第
    278條第2項、第98條第1項前段，判決如主文。
中    華    民    國    99    年    6     月    11    日
          高雄高等行政法院第四庭
                      審判長法官  蘇  秋  津
                            法官  李  協  明
                            法官  詹  日  賢

以上正本係照原本作成。
如不服本判決，應於判決送達後20日內向本院提出上訴書狀，其
未表明上訴理由者，應於提起上訴後20日內向本院提出上訴理由
書（須按對造人數附繕本）；如於本判決宣示或公告後送達前提
起上訴者，應於判決送達後20日內補提上訴理由書（須附繕本）
。未表明上訴理由者，逕以裁定駁回。
中    華    民    國    99    年    6     月    11    日
 
                          書記官  宋  鑠  瑾

司法院資訊處製作；財團法人民間司法改革基金會備份。
